臺灣臺北地方法院民事裁定
110年度消債職聲免字第73號
聲  請  人
即  債務人  張美惠  

代  理  人  蔡維哲律師
相  對  人
即  債權人  永豐商業銀行股份有限公司

法定代理人  陳嘉賢  
代  理  人  呂亮毅  
相  對  人
即  債權人  華南商業銀行股份有限公司

法定代理人  張振芳  
代  理  人  陳仲偉  
相  對  人
即  債權人  國泰世華商業銀行股份有限公司

法定代理人  郭明鑑  


相  對  人
即  債權人  遠東國際商業銀行股份有限公司


法定代理人  周添財  


相  對  人
即  債權人  玉山商業銀行股份有限公司


法定代理人  黃男州  
代  理  人  莊凱鈞  

相  對  人
即  債權人  台新國際商業銀行股份有限公司


法定代理人  尚瑞強  


相  對  人
即  債權人  新光行銷股份有限公司

法定代理人  李明新  
代  理  人  鄭穎聰  
相  對  人
即  債權人  滙誠第二資產管理股份有限公司

法定代理人  莊仲沼  


相  對  人
即  債權人  元大國際資產管理股份有限公司


法定代理人  宋耀明  


代  理  人  葉紹明  
相  對  人
即  債權人  萬榮行銷股份有限公司

法定代理人  許勝發  


上列當事人間聲請消費者債務清理事件，本院裁定如下：
    主  文
債務人張美惠應予免責。
    理  由
一、按法院為終止或終結清算程序之裁定確定後，除別有規定外
    ，應以裁定免除債務人之債務；法院裁定開始清算程序後，
    債務人有薪資、執行業務所得或其他固定收入，扣除自己及
    依法應受其扶養者所必要生活費用之數額後仍有餘額，而普
    通債權人之分配總額低於債務人聲請清算前2年間，可處分
    所得扣除自己及依法應受其扶養者所必要生活費用之數額者
    ，法院應為不免責之裁定。但債務人證明經普通債權人全體
    同意者，不在此限；債務人有下列各款情形之一者，法院應
    為不免責之裁定，但債務人證明經普通債權人全體同意者，
    不在此限：「一、於七年內曾依破產法或本條例規定受免責
    。二、故意隱匿、毀損應屬清算財團之財產，或為其他不利
    於債權人之處分，致債權人受有損害。三、捏造債務或承認
    不真實之債務。四、聲請清算前二年內，因消費奢侈商品或
    服務、賭博或其他投機行為，所負債務之總額逾聲請清算時
    無擔保及無優先權債務之半數，而生開始清算之原因。五、
    於清算聲請前一年內，已有清算之原因，而隱瞞其事實，使
    他人與之為交易致生損害。六、明知已有清算原因之事實，
    非基於本人之義務，而以特別利於債權人中之一人或數人為
    目的，提供擔保或消滅債務。七、隱匿、毀棄、偽造或變造
    帳簿或其他會計文件之全部或一部，致其財產之狀況不真確
    。八、故意於財產及收入狀況說明書為不實之記載，或有其
    他故意違反本條例所定義務之行為，致債權人受有損害，或
    重大延滯程序。」債務人有前條各款事由，情節輕微，法院
    審酌普通債權人全體受償情形及其他一切情狀，認為適當者
    ，得為免責之裁定，消費者債務清理條例（下稱消債條例）
    第132條、第133條、第134條及第135條分別定有明文。又消
    債條例之立法目的，在於使陷於經濟上困境之消費者，得分
    別情形依該條例所定重建型債務清理程序（更生）或清算型
    債務清理程序（清算）清理債務，藉以妥適調整其與債權人
    及其他利害關係人之權利義務關係，保障債權人之公平受償
    ，並謀求消費者經濟生活之更生機會，從而健全社會經濟發
    展；消費者依清算程序清理債務，於程序終止或終結後，為
    使其在經濟上得以復甦，以保障其生存權，除另有上述消債
    條例第133條、第134條所規定不予免責之情形外，就債務人
    未清償之債務原則上採免責主義，此有消債條例第1條、第1
    32條之立法目的足資參照。
二、債務人前以其有不能清償債務情事，於民國109年3月19日，
    向本院申請消債條例之前置調解，惟於109年4月16日調解不
    成立，債務人並當庭聲請進入清算程序。後經本院以109年
    度消債清字第120號裁定（下稱清算裁定）自109年6月22日
    下午4時起開始清算程序，並命本院司法事務官進行本件清
    算程序，而由本院民事執行處以109年度司執消債清字第93
    號受理在案(下稱司執消債清程序)，復經本院民事執行處於
    110年5月6日，裁定終結清算程序確定；本院所為終結清算
    程序之裁定既已確定，依首揭消債條例規定，本院自應審酌
    債務人是否有消債條例第133條、第134條所定應為不免責裁
    定之情形。
三、本院依消債條例第136條規定，通知全體債權人及債務人於1
    10年9月28日到場就免責與否陳述意見，並同時發函通知各
    當事人以書狀陳述意見，各債權人意見分述如下：
　㈠債權人台新國際商業銀行股份有限公司：不同意免責，爰請
    本院詳查債務人是否有消債條例第133條、第134條各款等應
    不予免責之事由等語。
　㈡債權人華南商業銀行股份有限公司：不同意免責，債務人每
    月可支配所得之餘額為9,321元，應可認債務人於聲請清算
    前兩年可支配所得之餘額為223,704元，惟債權人等於清算
    程序中受償金額僅51,508元，是債務人應有不免責之事由，
    爰請本院裁定債務人不予免責等語。
　㈢債權人國泰世華商業銀行股份有限公司：不同意免責，債權
    人等於清算程序中受償金額僅51,508元，倘債務人確有不免
    責之事由，爰請本院裁定債務人不予免責等語。
　㈣債權人遠東國際商業銀行股份有限公司：不同意免責，爰請
    本院詳查債務人是否有消債條例第133條、第134條各款等應
    不予免責之事由等語。
　㈤債權人永豐商業銀行股份有限公司：爰請本院逕依職權裁定
    等語。
　㈥債權人滙誠第二資產管理股份有限公司：不同意免責，債務
    人每月可支配所得之餘額應為9,321元，應可認債務人於聲
    請清算前兩年可支配所得之餘額為223,704元，惟債權人於
    清算程序中受償金額僅1,668元，爰請本院依消債條例第133
    條之規定，裁定債務人不予免責等語。
　㈦債權人新光行銷股份有限公司：不同意免責，債權人等於清
    算程序中受償金額僅51,508元，低於債務人於聲請清算前兩
    年可支配所得之餘額為223,704元，爰請本院依消債條例第1
    33條之規定，裁定債務人不予免責等語。
　㈧債權人玉山商業銀行股份有限公司：不同意免責，債務人應
    有第134條所稱，聲請清算前二年內，因消費奢侈商品或服
    務、賭博或其他投機行為，所負債務之總額逾聲請清算時無
    擔保及無優先權債務之半數，而生開始清算之原因之情形，
    爰請本院裁定債務人不予免責等語。
四、債務人應無消債條例第133條所定，應不予免責之情形：
　㈠債務人應符合消債條例第133條前段之情形：
　⒈查債務人自本院裁定開始清算後之固定收入部分，依據債務
    人110年7月27日之陳報狀(見本院卷第125頁)，債務人陳稱
    ：自109年6月22日經本院裁定開始清算程序起迄109年6月30
    日，就職於臺北市永福之家，收入合計為44,302元，此有臺
    北市永福之家之薪資單在卷可證(見本院卷第141頁)；又債
    務人於臺北市永福之家離職後，於109年7月22日起迄110年5
    月31日，任職於美而美居家長照機構，期間合計薪資為226,
    894元，此有美而美居家長照機構之員工薪資明細表、債務
    人郵局存摺影本等件在卷可考(見本院卷第145頁至第172頁)
    ；另債務人於110年6月1日起迄今，因新冠狀病毒疫情之影
    響，並無工作收入，僅領有台北市就業服務處照顧服務就業
    獎勵津貼14,970元及衛生福利部輔助10,000，是債務人自本
    院裁定開始清算之日起迄今，收入合計為284,666元等語，
    經查，債務人前開主張，經本院核閱債務人陳報之證明文件
    無訛，堪信為真實；又經本院職權調閱之債務人之勞工保險
    投保記錄，債務人自101年起，確無勞保加保之紀錄；另本
    院依職權函詢臺北市政府社會局、臺北市政府都市發展局、
    勞動部勞工保險局債務人是否領有固定津貼或輔助等情，經
    函復債務人並未請領相關補貼，是於無其他資料可證明債務
    人尚有其他固定收入之情形下，債務人陳稱自本院裁定開始
    清算程序後，固定收入合計為284,666元等情，堪信為真實
    。
　⒉次查債務人自本院裁定開始清算程序起，必要生活費用支出
    部分，依債務人110年7月27日之陳報狀記載，於本院裁定開
    始清算程序後，債務人之必要生活費用支出，合計應為265,
    278元，因債務人主張之數額，尚低於該期間臺北市每人每
    月最低生活費1.2倍，是依消債條例施行細則第21條之1之規
    定，債務人毋庸記載原因、種類及提出證明文件，從而，債
    務人主張以265,278元，作為其經本院裁定開始清算後之必
    要生活費用支出等情，應予肯認。
　⒊據上所述，債務人自本件裁定開始清算程序開始之固定收入
    合計為284,666元，扣除必要生活費用支出265,278元後，仍
    有剩餘。是以，因債務人於本院裁定開始清算程序後，固定
    收入扣除自己及依法應受其扶養者所必要生活費用後，尚有
    餘額，自應符合消債條例第133條前段所定之情形。從而，
    本院尚應審酌，債務人是否亦符合消債條例第133條後段所
    定之情形。
  ㈡債務人應不符合消債條例第133條後段所定之情形：
　⒈債務人聲請清算前2年間(即107年3月19日起至109年3月18日
    止)之可支配所得部分：
　⑴查，雖依據清算裁定之認定，債務人於聲請清算時，應以每
    月平均收入29,727元，做為債務人清債能力之依據。惟前開
    債務人清債能力之認定，係以本院為清算裁定時債務人之最
    新工作收入為計算之依據，此觀清算裁定理由欄有關債務人
    清債能力之認定理由自明。是以，因清債能力僅以債務人之
    最新工作收入為計算之依據，則本院自難逕以清算裁定認定
    之債務人清債能力，推算債務人聲請清算前2年之可支配所
    得。準此，本院仍應究審，債務人聲請清算前2年之實際之
    可支配所得之數額為何，先予敘明。
　⑵次查，債務人聲請清算前2年間之可支配所得，依據債務人11
    0年7月27日之陳報狀，債務人陳稱：債務人於107年3月起至
    107年11月止，任職於129卡拉OK，每月薪資約為16,000元，
    期間收入合計為148,000元；於108年2月起至108年9月止，
    債務人任職於五線譜卡拉OK，每月收入為16,000元，期間收
    入合計為128,000元；於108年10月至108年12月，債務人於
    財團法人台北市現代悅齡社會扶助基金會受訓，經政府輔助
    培訓費用9,800元；於108年12月起至聲請清算之日止，任職
    於臺北市永福之家，期間收入合計68,039元。是債務人聲請
    清算前2年間之工作收入，合計應為353,839元；另債務人之
    子女自107年3月起至109年1月止，每月均會給予債務人扶養
    費3,000元，合計約為66,000元，是以，債務人聲請清算前2
    年間之可支配所得，合計應為419,839元等語。經查，債務
    人前開主張，業據提出收入切結書(見調解卷第34頁)、五線
    譜卡拉OK負責人之聲明書(見調解卷第35頁)、臺北市永福之
    家薪資單影本(見調解卷第36頁)、財團法人臺北市現代悅齡
    社會福利基金會訓練費收據影本(見調解卷第60頁)、債務人
    子女之聲明書影本；債務人存摺影本(見調解卷第44頁至第5
    4頁)等件為證，經本院核閱無訛，堪信為真實。是以，債務
    人主張認應以419,839元，作為其聲請清算前2年間之可支配
    所得之數額，應予肯認。
　⒉債務人聲請清算前2年間之必要生活費用支出部分：
　　查債務人主張，其聲請清算前兩年間之必要生活費用支出，
    應依該期間臺北市每人每月最低生活費1.2倍計算，應為473
    ,444元等情(計算式：19,388元×10月＋19,896×12月＋20,406×
    2月＝73,444元)等情，依消債條例施行細則第21條之1之規定
    ，債務人就前開主張，應毋庸記載原因、種類及提出證明文
    件，是以，債務人主張以473,444元，作為其聲請清算前2年
    間之必要生活費用支出之數額，亦應肯認。
　⒊綜上所述，因債務人聲請清算前2年間之可支配所得合計為41
    9,839元，扣除該期間必要生活費用支出473,444元後，已無
    餘額，是以，債務人應不符合消債條例第133條後段所定之
    情形。
  ㈢據上論結，債務人雖於本院裁定開始清算程序後，固定收入
    扣除自己及依法應受其扶養者所必要生活費用之數額後，尚
    有餘額，是債務人應符合消債條例第133條前段之情形；惟
    債務人聲請清算前2年間之可支配所得扣除該期間必要生活
    費用支出後，已無餘額，自難認債務人有符合消債條例第13
    3條後段所定之情形。準此，債務人應無消債條例第133條所
    規定，應不予免責之情形，應堪認定。
五、又本院依職權就現有事證予以調查審酌之結果，並未查得債
    務人有何違反消債條例第134條各款之情事；又債權人等固
    於陳述意見狀中陳稱債務人有消債條例第134條所定應不予
    免責之情形等語，然未提出具體事證以釋明債務人有何該條
    所定應不予免責之情事。是以，本院自難認債務人有消債條
    例第134條各款所定，應不予免責之事由。
六、據上論結，聲請人既經本院為終結清算程序之裁定確定，且
    不符合消債條例第133條所規定，應不予免責之情形，復查
    無消債條例第134條各款所列應不予免責之事由，則依消債
    條例第132條之規定，本院自應裁定債務人免責。 
七、依消債條例第132條，爰裁定如主文。
中　　華　　民　　國　　110 　年　　10 　　月　12　　日
                        民事第二庭  法  官  陳雅瑩
以上正本係照原本作成。
如對本裁定抗告須於裁定送達後10日內向本院提出抗告狀，並繳
納抗告費新臺幣1,000元。
中　　華　　民　　國　　110 　年　　10 　　月　12　　日
                                    書記官　鄭以忻